【裁判字號】    90,上易,21
【裁判日期】    900427
【裁判案由】    背信
【裁判全文】
台灣高等法院高雄分院刑事判決                        九十年度上易字第二一號
    上  訴  人  臺灣高雄地方法院檢察署檢察官
    被      告  丙○○
    選任辯護人  張志明
右上訴人因被告背信案件，不服臺灣高雄地方法院八十八年度易字第三九九五號中華
民國八十九年十一月二十八日第一審判決（起訴案號：臺灣高雄地方法院檢察署八十
八年度偵字第五一六七號），提起上訴，本院判決如左：
    主  文
上訴駁回。
    理  由
一、公訴意旨略以：被告丙○○與曾鵬龍（原審通緝中）二人分別係昌勇企業股份有
    限公司（下稱昌勇公司）之董事長及總經理，受該公司全體股東之委託，負責管
    理公司之事務。詎渠二人竟共同意圖為香港彩日投資有限公司（下稱彩日公司）
    之不法之利益，基於概括犯意，分別於民國八十五年六月一日及同年月二十一日
    ，擅自將昌勇公司名下屏東縣萬丹鄉○○村○○路四九七號及高雄縣彌陀鄉○○
    村○○路○段二００號等二工廠之機械設備，設定動產抵押予日本利市（香港）
    有限公司（下稱利市公司）在台之受任人統一租賃股份有限公司（下稱統一公司
    ），以擔保彩日公司向利市公司借款新台幣（下同）一億三千八百萬元及八千六
    百八十四萬元，足生損害於公司及其他股東之權益。嗣昌勇公司因經營不善，向
    法院聲請重整，經昌勇公司股東甲○○查閱昌勇公司重整聲請狀內之資料，始得
    知上情。案經甲○○訴由屏東縣警察局移送臺灣屏東地方法院檢察署後再由臺灣
    高等法院高雄分院檢察署裁定移轉台灣高雄地方法院檢察署檢察官偵查起訴，認
    被告丙○○涉有刑法第三百四十二條第一項之背信罪嫌云云。
二、按犯罪事實應依證據認定之，無證據不得推定其犯罪事實；又不能證明被告犯罪
    者，應諭知無罪之判決，刑事訴訟法第一百五十四條、第三百零一條第一項分別
    定有明文。所謂犯罪事實之證據，係指足以認定被告確有犯罪行為之積極證據而
    言，該項證據且須適合被告犯罪事實之認定，始得採為斷罪資料（最高法院二十
    九年上字第三一０五號、五十三年台上字第二七五０判例參照）。次按背信罪之
    成立，以處理他人事務之人，有圖自己或第三人得不法利益，或圖加損害於本人
    之意思，而故為違背其任務之行為為要件，如僅因處理事務怠於注意，致其事務
    生不乙之影響，則為處理事務之過失問題，既非故意為違背任務之行為，自不負
    若何罪責，最高法院二十二年上字第三五三七號判例參照。是刑法第三百四十二
    條第一項之背信罪，須為他人處理事物之人，主觀上有為自己或第三人之不法利
    益、或損害本人利益之意圖，而為違背其任務之行為，致客觀上有致生損害於本
    人之財產或其他利益之事實發生，為構成要件。
三、公訴意旨認被告丙○○涉有刑法第三百四十二條第一項之背信罪嫌，無非係以告
    訴人甲○○指述：昌勇公司於民國八十五年六月間，未召開股東會徵得股東同意
    ，即提供公司設備作為香港彩日公司之物上保證人，擔保彩日公司向日本利市公
    司之借款，違反公司法之規定，而有損公司權益，且召開股東會及伊多次前往公
    司洽談事務，均曾由被告親自負責出面處理等語；及被告自承：昌勇公司由其出
    資設立，並擔任董事長迄今，公司業務皆由伊授權同案被告曾鵬龍處理，事後曾
    鵬龍亦會向伊報告，伊也會到公司走走看看等語，並認本件擔保金額高達二億餘
    元，又係連續二次將公司所有廠房設備用以設定抵押，若無公司負責人及實際出
    資人即被告之同意，實與常情不符等情為其論罪之依據。訊據被告丙○○固坦承
    伊為昌勇公司之董事長，惟堅詞否認上開指述，辯稱：昌勇公司雖係伊設立，但
    只是掛名，自七十四年後，伊均在務農，業務均交由兒子曾鵬龍負責，印章也是
    交給曾鵬龍使用，起訴書所載事實，伊事先完全不知情，是曾鵬龍八十八年年中
    才告訴伊，且伊不識字，動產抵押登記申請書上之簽名、蓋章並非伊本人親自所
    為等語。
四、經查：
    (一)被告於警訊時供稱：「公司的營業運作我沒參與，而公司印章及我的私人印章
      等物都交由我兒子曾鵬龍管理」、「（動產擔保交易登記申請書）不是我親筆
      簽名」（見警卷第七頁背面）等語；亦於偵訊時供述：「不是（我親自簽名）
      ，是公司職員寫的，而我印章均放在公司內」（見八十八年六月四日偵訊筆錄
      ）等詞，核與同案被告曾鵬龍分別於警、偵訊供稱：「（昌勇公司之財務管理
      ）均由我負責；這份申請書（動產擔保交易登記申請書）是我們公司小姐書寫
      並簽董事長之名字，我只是蓋章」、「那二億多元是香港彩日公司借的，我公
      司只是擔保，因我們兩家公司有生意上往來，昌勇公司我父子佔百分之七十六
      股權，我們可以自行決定，此事是我決定，我父親只是掛名負責人」（見八十
      八年三月八日偵訊筆錄）等語；及證人即原任職昌勇公司財務之林弘明在本院
      九十年四月十一日審理時結證：「負責人是丙○○，總經理是曾鵬龍是被告的
      大兒子，公司的業務是曾鵬龍在主持，被告沒有在公司上班，偶而會到公司看
      看，日常的事務是曾鵬龍在處理，開董事會的時候是曾鵬龍主持，他是董事兼
      總經理，丙○○會到場，公司為何將機器給彩日公司貸款的事宜我不清楚，貸
      款的錢有匯到公司運用這我知道，數字我不清楚，但是我知道從香港有大筆匯
      款進來，因為公司要準備上櫃要準備資金，這些錢是用在資金週轉上，為何匯
      入翁寶慶的帳戶我不清楚，可能是朋友，王清葉、莊蘇玉春的帳戶是給公司使
      用，（款項的進出是否需董事長決定？）都是總經理處理」等情相符。且昌勇
      公司聲請重整時經重整檢查人邱鑄山會計師提出報告書，亦載明昌勇公司負責
      人丙○○已退居幕後，實際業務經營均由總經理是曾鵬龍、副總經理曾鵬璋及
      曾鵬憲等三位昆仲負責，有該公司重整檢查人報告書在卷可按；況佐以告訴人
      供述：「（何人實際負責？）總經理曾鵬龍及其妻在管理」之語（見八十八年
      三月十二日偵訊筆錄），足見被告雖係昌勇公司登記名義下之董事長，但該公
      司之業務實際上均是由同案被告曾鵬龍在負責，已堪認定。
    (二)再觀之卷附動產擔保交易申請書上有關申請人欄下之記載，其筆跡均屬同一筆
      跡，經將其上「丙○○」之字樣與被告於本案中歷次簽名加以比對，其筆跡並
      不相符，另從該申請書上兩處書寫「董事長」之字樣相互比對結果，其筆跡則
      屬相符，足徵該申請書上所載各事項（當然包括申請人欄下有關記載）均是同
      一人所為，由此可證同案被告曾鵬龍上開所述該申請書是公司小姐書寫乙情，
      並非子虛，有上開動產擔保交易登記申請書、動產擔保交易登記標的物明細表
      各二紙附卷可稽，足堪採信。且衡諸常情，本件涉及多項海外資金往來，均需
      對各種文書資料做詳細評估始能決策，被告自承不識字，就此告訴人亦無爭執
      ，是審酌被告能力，難認被告對昌勇公司為準備上櫃而籌措資金以供週轉之實
      際經營有何決策之能，被告所辯未曾參與公司業務等情，應堪採信。
    (三)另同案被告曾鵬龍雖於原審調查時供述：「（借款及擔保丙○○是否知情？）
      事前有向其（指被告）報告同意，但實際業務他不過問，均由我在處理」（見
      原審卷第一０六頁背面），惟查：一般公司為因應公司資金需求，而以公司資
      產擔保借款，事所恆有，此乃眾所週知之事，是以曾鵬龍事先向被告報告借款
      乙事，並徵得被告同意，此在一般公司營運上並無任何不符常情之處。證諸前
      述，昌勇公司實際上是由同案被告曾鵬龍在管理營運，且曾鵬龍同時亦供述：
      「但實際業務他不過問，均由我在處理」之語，是以曾鵬龍究竟是以何種方式
      擔保借款，借款額度多寡，擔保借款程序是否合乎公司章程或公司法相關規定
      等問題？因公司業務實際均由同案被告曾鵬龍在處理，上開各種問題，顯非被
      告所能瞭解，從而，同案被告曾鵬龍上開供述，不足作為不利於被告之認定。
      本件被告未曾參與公司經營，已如上述，客觀上沒有為他人處理事務而違背其
      任務之行為，主觀上亦難認有何為自己或第三人之不法利益、或損害本人利益
      之意圖，縱始告訴人指述借款之事涉及背信等違法情事屬實，亦與被告無關，
      難認被告有何背信犯行。
    (四)另告訴人雖於偵訊時指稱：「八十四、五年間，我與其公司有生意往來，仍有
      見他在上班」（見八十八年六月四日偵訊筆錄）；於原審調查時亦指述：「去
      該公司有碰到丙○○在那裡走走看看」（見原審卷第一六一頁），但告訴人亦
      曾供述：「（何人實際負責？）總經理曾鵬龍及其妻在管理」（見八十八年三
      月十二日偵訊筆錄）；「（有無與丙○○接洽過業務？）沒有」（見原審卷第
      一六一頁），是以告訴人指述被告曾在公司走動之情，亦難認被告對於本件擔
      保借款之行為有何參與而採為不利於被告之證據。
    (五)再同案被告曾鵬龍陳稱：昌勇公司提供設備擔任香港彩日公司之物上保證人，
      擔保彩日公司向日本利市公司之借款，係因該借款均匯回昌勇公司供上櫃週轉
      之用，並無損害公司權益一情，據原審函查資金流向，昌勇公司係將彩日公司
      所借得之六千七百四十六萬九千一百七十四元（原貸得美金二百五十萬元，利
      市公司扣除手續費美金二萬五千元，並保留美金五千元後，將美金二百四十七
      萬元，以匯率二七‧三一五，換算成新台幣六千七百四十六萬九千一百七十四
      元），分別匯入(1)大眾銀行大昌分行帳號六一八八號翁寶慶帳戶，共計二千一
      百八十五萬二千三百五十八元；(2)合庫台南分行帳號三四０五０四號王清葉帳
      戶，共計二千一百八十五萬二千三百五十八元；(3)合庫岡山分行帳號一七七三
      六七號蘇玉春帳戶，二千三百七十六萬四千四百五十八元。嗣後又分別將上開
      翁寶慶帳戶資金匯至第一銀行路竹分行帳號一六三八一號昌勇公司帳戶、台灣
      中小企業銀行岡山分行帳號一三六五二０號昌勇公司帳戶、台灣銀行高雄分行
      帳號一六七０二六號昌勇公司帳戶，共計一千六百八十五萬一千九百三十元；
      將上開王清葉帳戶資金分別匯入第一銀行路竹分行帳號一六三八一號昌勇公司
      帳戶、台灣中小企業銀行岡山分行帳號一三六五二０號昌勇公司帳戶、台灣銀
      行高雄分行帳號一六七０二六號昌勇公司帳戶、大眾銀行苓雅分行帳號三五八
      三號昌勇公司帳戶，共計二千四百十九萬五千四百０二元；將上開蘇玉春帳戶
      資金分別匯入台灣中小企業銀行岡山分行帳號一三六五二０號昌勇公司帳戶、
      台灣銀行高雄分行帳號一六七０二六號昌勇公司帳戶、大眾銀行苓雅分行帳號
      三五八三號昌勇公司帳戶，及現金提領五十萬元，共計二千二百四十二萬一千
      八百四十二元；並自湖內鄉農會帳號三八０七０號丙○○帳戶現金提領四百萬
      元，總計為六千七百四十六萬九千一百七十四元，與前開貸得資金金額一致，
      有上開各銀行存摺影本數份及原審函查之前揭各銀行回函數份在卷足憑，顯見
      昌勇公司供彩日公司擔保所貸得之金額，確係匯回昌勇公司無誤，並非單純以
      公司機器設備提供他公司抵押借款，縱係被告知悉上開擔保及借款等情，亦難
      認被告有何背信犯行。雖現金提領部分及匯回昌勇公司後資金作何運用一節，
      無存摺影本資料及銀行回覆資料足參，然此均係昌勇公司業務經營事項，均由
      同案被告曾鵬龍處理，被告本無參與，自與背信犯行無涉。
五、綜上所述，被告雖係昌勇公司登記名義之董事長，但該公司實際業務均是由同案
    被告曾鵬龍在處理，被告未予聞問，足見昌勇公司名下廠房機械設備設定動產抵
    押，以擔保彩日公司向日本利市公司借款乙事，尚乏積極證據證明被告確有參與
    ，被告所辯上開情詞，核與事實相符，堪足信採。公訴人所舉證據尚不足為被告
    有罪之認定，此外，復查無其他積極證據足以證明被告有公訴人指述之背信犯行
    ，既不能證明被告犯罪，原審因而為被告無罪之判決。認事用法，核無不合，檢
    察官仍執陳詞上訴，為無理由，應予駁回。
六、同案被告曾鵬龍俟緝獲後再行審理，附此敘明。
據上論結，依刑事訴訟法第三百六十八條，判決如主文。
本案經檢察官朱文彬到庭執行職務。
中      華      民      國    九十    年      四      月    二十七      日
                              臺灣高等法院高雄分院刑事第一庭
                                  審判長法官  翁慶珍
                                        法官  李春昌
                                        法官  周賢銳
右正本證明與原本無異。
不得上訴。
                                      書記官  黃琳群
中    華    民    國      九十      年       四       月    三  十      日
                                                                        Ｆ


司法院資訊處製作；財團法人民間司法改革基金會備份。
